臺灣嘉義地方法院刑事判決
110年度訴字第373號
公  訴  人  臺灣嘉義地方檢察署檢察官
被      告  葉志雄



上列被告因違反森林法案件，經檢察官提起公訴（110年度偵字
第3456號、110年度偵字第6750號、110年度偵字第6840號、110
年度偵字第6841號），被告就被訴事實為有罪之陳述，經告以簡
式審判之旨，並聽取意見後，經本院合議庭裁定由受命法官獨任
行簡式審判程序，本院判決如下：
    主  文
葉志雄犯修正前森林法第五十二條第一項第四款、第六款之竊取
森林主產物貴重木罪，處有期徒刑壹年壹月，併科罰金新臺幣玖
拾肆萬零參拾元，罰金如易服勞役，以新臺幣參仟元折算壹日。
    犯 罪 事 實
一、呂宸萌、葉佳政、吳瑞明、葉志雄、越南籍外勞DAO HOAI N
    AM（中文名：陶懷南，下稱陶懷南）及DAO VAN HUNG（中文
    名：陶文興，下稱陶文興）（呂宸萌、葉佳政、吳瑞明、懷
    南、陶文興等人部分，業經本院以110年度訴字第373號判決
    ）等人均明知未經主管機關許可，不得任意採取國有林之森
    林主產物，竟為下列行為：
    呂宸萌意圖為自己不法之所有，基於僱使他人使用搬運造材
    之設備竊取森林主產物貴重木之犯意，由葉佳政帶領呂宸萌
    所僱用之吳瑞明、葉志雄、陶懷南、陶文興前往嘉義縣阿里
    山鄉山區，以汽油式鏈鋸盜伐臺灣扁柏（即黃檜木）後，再
    以背架、屬搬運造材設備之簡易台車1部將盜伐之臺灣扁柏
    搬運下山；葉佳政、吳瑞明、葉志雄、陶懷南、陶文興即共
    同意圖為自己不法之所有，基於為搬運贓物，使用搬運造材
    之設備竊取森林主產物之犯意聯絡，於民國110年3月29日某
    時許，由呂宸萌駕車搭載吳瑞明、葉志雄、陶懷南、陶文興
    至阿里山遊樂區前統一便利商店與葉佳政會合後，再駕車前
    往阿里山閣大飯店停車場（地址：嘉義縣○○○鄉○○村0號）將
    車停妥在該處，呂宸萌旋駕車離去，由葉佳政帶領吳瑞明、
    葉志雄、陶懷南、陶文興步行前往嘉義林管處所管領之國有
    林嘉義縣阿里山鄉阿里山事業區第32林班地（下稱32林班地
    ），葉佳政即持客觀上可供作兇器使用之汽油式鏈鋸將32林
    班地中兩株臺灣扁柏（座標位置分別為：X：230093、Y：00
    00000；X：230112、Y：0000000）裁切成角材後，吳瑞明、
    葉志雄、陶懷南、陶文興再使用背架及屬搬運造材設備之簡
    易台車將臺灣扁柏角材暫時運至眠月線第二隧道口旁草叢內
    藏放（座標位置為X：229166、Y：0000000），因斯時天色
    已暗，遂由吳瑞明、葉志雄、陶懷南、陶文興停留在該處過
    夜，葉佳政則先駕駛A車下山，於翌日(30日)20時18分許，
    適為巡邏該處之嘉義林管區管理處阿里山工作站人員發覺，
    隨即通報嘉義縣政府警察局竹崎分局阿里山派出所、內政部
    警政署保安警察第七總隊到場，並當場查獲吳瑞明、葉志雄
    及扣得臺灣扁柏角材15塊（總淨重412公斤）、背架5個、簡
    易台車1部等物，陶懷南、陶文興則趁隙逃脫，嗣後為警循
    線查獲，始悉上情。
二、案經行政院農業委員會林務局嘉義林區管理處訴由內政部警
    政署保安警察第七總隊第七大隊報告臺灣嘉義地方檢察署檢
    察官偵查起訴。
    理  由
一、按除被告所犯為死刑、無期徒刑、最輕本刑為3年以上有期
    徒刑之罪或高等法院管轄第1審案件者外，於第273條第1項
    程序進行中，被告先就被訴事實為有罪之陳述時，審判長得
    告知被告簡式審判程序之旨，並聽取當事人、代理人、辯護
    人及輔佐人之意見後，裁定進行簡式審判程序；除簡式審判
    程序、簡易程序及第376條第1款、第2款所列之罪之案件外
    ，第1審應行合議審判，刑事訴訟法第273條之1第1項、第28
    4條之1分別定有明文。本案被告葉志雄係涉犯死刑、無期徒
    刑、最輕本刑為3年以上有期徒刑之罪或高等法院管轄第一
    審案件以外之罪，並於本院行準備程序時就被訴事實為有罪
    之陳述（訴卷二第330頁），本院合議庭依前揭規定，經評
    議結果，裁定改由受命法官獨任行簡式審判程序進行審理，
    是本案之證據調查，依刑事訴訟法第273條之2規定，不受同
    法第159條第1項、第161條之2、第161條之3、第163條之1及
    第164條至第170條規定之限制，合先敘明。
二、得心證之理由：
(一)上揭犯罪事實，業據被告葉志雄於警詢、偵查、本院準備程
    序及審理程序中坦承不諱（警一卷第375-376、399-404、41
    9-433頁；偵二卷第115-119頁；偵一卷第221-224頁；偵二
    卷第123-125頁；訴卷一第67-69頁；訴卷二第330、342-364
    頁），核與證人即嘉義林管區阿里山工作站主員工劉坤宗於
    警詢及偵查中證述（警一卷第743-746、749-759頁；偵一卷
    第89-92、463-466頁；偵三卷第5-7頁）、證人即嘉義林管
    區阿里山工作站售票口員工李卿茹於警詢中陳述（警一卷第
    773-783頁）、嘉義林管區阿里山工作站保全李佳明於警詢
    中陳述（警一卷第789-795頁）、嘉義林管區阿里山工作站
    員工黃立彥於警詢中陳述（警二卷第451-455頁；偵三卷第3
    9-43、103-104頁）嘉義林管區阿里山工作站員工劉啟同於
    警詢中供述（警二卷第461-469；偵三卷第29-36、103-104
    頁）、證人侯明源於警詢及偵查中證述（偵三卷第47-56、9
    3-97頁）、證人即同案被告（下稱同案被告）呂宸萌、葉佳
    政、吳瑞明、陶懷南、陶文興均分別於警詢、偵查、本院調
    查庭、準備程序及審理程序中供述（警一卷第1-7、55-69、
    109-120、187-198、213-214、241-246、287-290、309-315
    、325-336、459-463、487-503、515-519、525-539頁；警
    二卷第3-14、81-92、107-113、161-175、303-312、361-36
    8、393-398、425-437、445-449頁；偵一卷第45-56、69-76
    、277-282、323-332、397-404、427-430、441-448頁；偵
    二卷第49-55、65-76、99-103、107-112、175-183、205-21
    0、215-219、225-239、331-345、373-377、395-411頁；偵
    四卷第23-34、91-102、149-155、175-189、269-273、293-
    301頁；訴卷一第59-66、293-299、397-401頁；訴卷二第39
    -99、119-160頁）大致相同，並有內政部警政署保安警察第
    七總隊第七大隊（下稱保七總隊）搜索扣押筆錄（警一卷第
    31-34、47-50、227-230、389-392頁；警二卷第137-140、2
    43-246頁；偵一卷第95-98、111-114頁；偵四卷第227-230
    、363-366、343-346頁；訴卷一第331-333頁）、扣押物品
    目錄表（警一卷第35、51、231、371、393頁；警二卷第141
    、247頁；偵一卷第99、115頁；偵四卷第231、347頁；訴卷
    一第335頁）、扣押物品收據（警一卷第37、233、367、395
    頁；警二卷第143、249頁；偵一卷第101、117頁；偵四卷第
    233、349頁；訴卷一第337頁）、無應扣押之物證明書（警
    一卷第53頁）、查獲木材材積明細表（警一卷第39-41頁）
    、保七總隊勘察採證同意書（警一卷第43、239、397頁；警
    二卷第149、251頁；偵一卷第103、119頁；偵四卷第351頁
    ）、本院110年度聲搜字第000388號搜索票（警一卷第45頁
    ；警二卷第71、135頁）、指認犯罪嫌疑人紀錄表（警一卷
    第71-93、123-145、291-295、343-361、405-409、445-457
    、465-481、545-563、709-731頁；警二卷第17-39、177-19
    9、263-285、343-347、371-387、399-415頁；偵一卷第105
    -109、121-125、333-335、431-433、449-453頁；偵二卷第
    83-97、153-163、189-201、245-259、313-329、355-369頁
    ；偵三卷第65-89頁；偵四卷第37-59頁；偵四卷第191-213
    、307-329頁）、監視器錄影截圖畫面（警一卷第95-101、1
    47-153、199-209、319-323、337-339、438-443、565-573
    、629-657、659-663、665-685頁；警二卷第417-419、439
    、534-540頁；偵一卷第510-517、521-528、530-534、379-
    391頁；偵二卷第395-411、415-421頁）、車輛詳細資料報
    表（車牌號碼：000-0000號自用小客車、0117-KM號自用小
    客車、A車）（警一卷第107頁；警二卷第105、213頁；偵四
    卷第357頁）、GPS地圖擷圖及現場畫面（警一卷第199、207
    、319、505、541-543、572、627頁；警二卷第487、505-50
    7頁；偵一卷第131-132、509、413頁）、嘉義林管區管理處
    阿里山工作站阿里山事業區29林班查獲臺灣扁柏被害材積明
    細表（警一卷第235、591-592頁）、保七總隊查扣物品領據
    （警一卷第237頁）、同案被告吳瑞明扣案門號：000000000
    0號中電子相簿翻拍畫面（警一卷第247-283頁；警二卷第50
    9-532頁）、被害現場位置圖及現場照片（警一卷第297-307
    、411-417、437、507-513、619-622頁）、森林被害報告書
    （警一卷第317-318、435-436、579-580頁；警二卷第475-4
    77頁）、保七總隊查扣物品領據（警一卷第373頁）、內政
    部移民署外人居停留資料查詢（外勞）-明細內容（警一卷
    第483-485、521-523頁）、32林班地國有林產物處分扣案贓
    木價金查定書（警一卷第581頁；偵一卷第471頁）、32林班
    地國有林產物處分現場被害樹頭價金查定書（警一卷第583
    頁；偵一卷第473頁）、32林班地國有林產物處分現場遺留
    被害樹頭價金查定書（偵一卷第475頁）、32林班地臺灣扁
    柏被害木材積調查表（警一卷第589頁；偵一卷第479頁）、
    第32林班地被害位置圖（警一卷第597頁）、32林班地被害
    現場與森林火災位置圖及現場照片（警一卷第601-603頁；
    偵一卷第136-151、487-491頁）、遭盜伐角材贓物照片（警
    一卷第605-611、622-623頁）、大門售票口及管制哨通行登
    記簿（警一卷第658、664、687-689頁）、現場查獲照片（
    警一卷第804-818頁）、保七總隊贓物領據（警二卷第147頁
    ；偵一卷第127頁）、保七總隊扣押物品清單（偵一卷第381
    -382頁）、32林班地國有林產物處分實際被害樹頭價金查定
    書（偵一卷第477頁）、0958門號通訊紀錄（偵一卷第539-5
    45頁）、同案被告呂宸萌使用之門號：0000000000號通訊紀
    錄（偵一卷第549-552頁）、同案被告葉佳政使用之門號：0
    000000000號通訊紀錄（偵一卷第555-556頁）、扣押物品清
    單（訴卷第107、253-257、345、355頁）、贓證物品保管單
    （訴卷一第109、259、359頁）、扣押物品照片（訴卷一第1
    11-112、343頁）、交通部公路總局嘉義區監理所臺南監理
    站110年8月9日嘉監南站字第1100187122號函及所附A車歷次
    過戶登記資料、請領自用小貨車牌照職業切結書、汽車車主
    歷史查詢資料（訴卷一第221-243頁）、交通部公路總局嘉
    義區監理所嘉義市監理站110年8月11日嘉監義站字第110018
    9477號函及所附A車各項異動登記書（訴卷一第245-247頁）
    、自願受搜索同意書（訴卷一第339頁）在卷可參。
(二)綜上，本案事證明確，被告犯行堪以認定，應依法論科。
三、論罪科刑：
(一)新舊法比較：按行為後法律有變更者，適用行為時之法律，
    但行為後之法律有利於行為人者，適用最有利於行為人之法
    律，刑法第2條第1項定有明文。查被告於上開犯罪事實行為
    後，森林法第52條業於110年5月5日修正公布，修正前森林
    法第52條第1項之法定刑為「1年以上7年以下有期徒刑，併
    科贓額5倍以上10倍以下罰金」；修正後森林法第52條第1項
    法定刑罰金部分提高為「併科新臺幣壹佰萬元以上貳仟萬元
    以下罰金」。若所竊取之森林主產物為貴重木者，則依修正
    前森林法第52條第3項規定為「加重其刑至二分之一，併科
    贓額十倍以上二十倍以下罰金。」；修正後森林法第52條第
    3項規定為「加重其刑至二分之一。」，則依修正前森林法
    第52條第1項、第3項之規定，本案犯罪事實遭盜伐之臺灣扁
    柏角材15塊，價值為：新臺幣（下同）94,003元（詳後述）
    ，可併科940,030元以上1,880,060元以下罰金（即10倍以上
    20倍以下），然依新法規定，則一律併科1,500,000元以上3
    0,000,000元以下之罰金，故經比較適用新舊法後之結果，
    應以修正前森林法第52條較有利於被告，故本案被告之犯行
    ，應適用修正前森林法第52條之規定論處。
(二)按本案犯罪事實臺灣扁柏，為行政院農業委員會於104年7月
    10日農林務字第1041741162號公告「森林法第五十二條第四
    項所定貴重木之樹種」中所定之貴重木（訴卷一第127頁）
    。故核被告所為，係犯修正前森林法第52條第1項第4款、第
    6款之結夥2人以上，為搬運贓物，使用搬運造材之設備竊取
    森林主產物貴重木罪，並依修正前森林法第52條第3項之規
    定，加重其刑。被告與同案被告呂宸萌、葉佳政、吳瑞明、
    陶文興、陶懷南間，就上開結夥2人以上，為搬運贓物，使
    用搬運造材之設備竊取森林主產物貴重木犯行，彼此間有犯
    意聯絡及行為分擔，均為共同正犯。又被告與同案呂宸萌、
    葉佳政、吳瑞明、陶懷南、陶文興係於110年3月29日至同年
    月30日之2日內為盜伐臺灣扁柏之犯行，顯係基於同一行為
    決意所為，並於密切接近時、地實施而侵害同一之法益，應
    論以接續犯之一罪。另結夥三人以上竊盜，其本質仍為共同
    正犯，因其已表明為結夥三人以上，故主文之記載並無加列
    「共同」之必要（最高法院79年度台上字第4231號判決意旨
    參照），是於主文諭知時無庸列「共同」，附此敘明。　　
(三)量刑：爰審酌被告明知臺灣扁柏為國家重要森林資源，自然
    生態維護不易，僅為貪圖報酬而受被告呂宸萌僱用，與同案
    被告葉佳政、吳瑞明、陶懷南、陶文興共同為本案犯行，已
    危害林地之完整及森林資源之保育，然考量被告犯後坦承之
    態度，復參遭盜取臺灣扁柏之價值、使用之犯罪手段及分工
    等，暨被告於本院審理中自述從事包裝員、高中畢業之智識
    程度、平常自己一個人住等情（訴卷二第364頁）等一切情
    狀，量處被告如主文所示之刑度，並諭知罰金易服勞役之折
    算標準。
(四)併科罰金部分：
  1.按修正前森林法第52條第1項所載併科贓額5倍以上10倍以下
    之罰金，所謂「贓額」係指其竊取之森林主（副）產物之價
    額，其贓額之計算，應以行為人竊取森林主（副）產物時，
    被害客體之山價為準，如係已就贓物加工或搬運者，自須將
    該項加工與搬運之費用，扣除計算；又修正前森林法第52條
    第1項之加重竊取森林主（副）產物罪，關於併科罰金部分
    ，係以贓額（即山價）之倍數為準據，自屬刑法第33條第5
    款之特別規定。故如遇山價計算至百元以下者，乘以倍數後
    之罰金，仍應計算至百元以下（最高法院47年度台上字第10
    95號判例、81年度台上字第1758號、95年度台上字第2020號
    判決意旨參照）。此外，森林法於87年5月27日修正時，相
    關罰金之條文均已修正為以新臺幣為罰金之單位，雖同法第
    52條並未予以明示，第3項仍規定「併科贓額10倍以上20倍
    以下罰金」，惟同法之罰金條文既已全部修正為以新臺幣為
    貨幣單位，解釋上該條文之貨幣單位應與其他條文相同。且
    94年2月2日經總統公布而於95年7月1日施行之刑法第33條第
    5款就罰金之貨幣單位從原本銀元1元以上，修正為新臺幣1,
    000元以上，以百元計算之，該條規定係屬刑法總則規定，
    而依刑法第11條前段規定，刑法第33條第5款於森林法亦有
    所適用，至森林法就罰金貨幣單位部分並無特別規定，換言
    之，自95年7月1日後，適用森林法第52條併科罰金貨幣單位
    部分，即應以新臺幣計算之，以符法制。　
　2.本案遭盜伐之臺灣扁柏價值，依上述32林班地森林被害告訴
    書、32林班地國有林產物處分扣案贓木價金查定書所示，本
    案查扣之臺灣扁柏材積山價為每立方公尺172,800元，材積
    為0.544立方公尺，故贓額（山價）應為94,003元【計算式
    ：0.544X172,800】，而被告犯罪行為本身之搬集運送，應
    無生產費可言，再審酌被告前揭犯案情節及量刑事由，因其
    犯罪情節較同案被告呂宸萌、葉佳政為輕，而與同案被告吳
    瑞明、陶文興、陶懷南同為搬運之角色，故併科贓額10倍即
    940,030元之罰金，併諭知罰金如易服勞役，以3,000元折算
    1日。
四、沒收部分：
　　按森林法第52條第5項規定，犯本條之罪者，其供犯罪所用
    、犯罪預備之物或犯罪所生之物，不問屬於犯罪行為人與否
    ，沒收之。依前所述，關於犯森林法第52條第1至3項之罪所
    用之物之沒收，應優先適用森林法第52條第5項之規定，至
    於犯罪所得及追徵部分之沒收，因上開森林法未予規定，始
    回歸適用刑法沒收章之規定。次按105年11月30日修正前森
    林法第52條第5項之義務沒收，自前開刑法修正施行之日起
    已失效，關於犯罪所得之物、犯罪所用等物應否沒收，原應
    回歸適用修正後之刑法第38條等相關規定，然森林法第52條
    關於沒收之規定，業於105年11月30日修正公布，並於105年
    12月2日生效，則本案關於違反森林法犯行之沒收部分自應
    適用上揭修正後森林法第52條第5項規定；至於犯罪所得及
    追徵部分之沒收，因上開森林法未予規定，則回歸適用刑法
    沒收章之規定。再按共同正犯犯罪所得之沒收、追徵，應就
    各人所分得之數為之，所謂各人「所分得」之數，係指各人
    「對犯罪所得有事實上之處分權限」而言，因此，若共同正
    犯各成員內部間，對於犯罪所得分配明確時，應依各人實際
    所得宣告沒收；若共同正犯對於犯罪所得，其個人確無所得
    或無處分權限，且與其他成員亦無事實上之共同處分權限者
    ，自不予諭知沒收。經查：
  ⒈扣案IPHONE手機1支（含門號：0000000000號SIM卡1張）：經
    被告稱該手機門號並無作為本案犯罪聯繫之用等語（訴卷一
    第68頁），而查全卷，亦無證據得證明被告有使用此門號為
    本案犯罪使用，故不宣告沒收。
  ⒉扣案臺灣扁柏角材15塊：
    已實際合法發還給嘉義林管處，有上開保七總隊贓物領據單
    在卷可佐，依刑法第38條之1第5項規定，爰均不予宣告沒收
    或追徵。
  ⒊又查無被告有從本案犯行獲得任何犯罪所得，且綜觀全卷資
    料，亦無證據證明被告已取得任何報酬，自無從宣告沒收，
    附此敘明。
據上論斷，應依刑事訴訟法第273條之1第1項、第299條第1項前
段（本件採判決精簡原則，僅引述程序法條），判決如主文。
本案經檢察官周欣潔提起公訴，檢察官陳昱奉到庭執行職務。
中　　華　　民　　國　　110 　年　　12　　月　　13　　日
                  刑事第四庭    法　官　沈芳伃
以上正本證明與原本無異。
如不服本判決應於收受判決後20日內向本院提出上訴書狀，並應
敘述具體理由；其未敘述上訴理由者，應於上訴期間屆滿後20日
內向本院補提理由書（均須按他造當事人之人數附繕本）「切勿
逕送上級法院」。告訴人或被害人如對於本判決不服者，應具備
理由請求檢察官上訴，其上訴期間之計算係以檢察官收受判決正
本之日期為準。　　　　　　　　　
中　　華　　民　　國　　110 　年　　12　　月　　13　　日
                                書記官　張簡純靜
【附錄法條】
《修正前森林法第52條》
犯第50條第1項之罪而有下列情形之一者，處1年以上7年以下有
期徒刑，併科贓額5倍以上10倍以下罰金：
一、於保安林犯之。
二、依機關之委託或其他契約，有保護森林義務之人犯之。
三、於行使林產物採取權時犯之。
四、結夥二人以上或僱使他人犯之。
五、以贓物為原料，製造木炭、松節油、其他物品或培植菇類。
六、為搬運贓物，使用牲口、船舶、車輛，或有搬運造材之設備
    。
七、掘採、毀壞、燒燬或隱蔽根株，以圖罪跡之湮滅。
八、以贓物燃料，使用於礦物之採取，精製石灰、磚、瓦或其他
    物品之製造。
前項未遂犯罰之。
第1項森林主產物為貴重木者，加重其刑至二分之一，併科贓額
十倍以上二十倍以下罰金。
前項貴重木之樹種，指具高經濟或生態價值，並經中央主管機關
公告之樹種。
犯本條之罪者，其供犯罪所用、犯罪預備之物或犯罪所生之物，
不問屬於犯罪行為人與否，沒收之。
第五十條及本條所列刑事案件之被告或犯罪嫌疑人，於偵查中供
述與該案案情有重要關係之待證事項或其他正犯或共犯之犯罪事
證，因而使檢察官得以追訴該案之其他正犯或共犯者，以經檢察
官事先同意者為限，就其因供述所涉之犯罪，減輕或免除其刑。

【卷證標目附表】
卷證名稱 簡稱 內政部警政署保安警察第七總隊第七大隊保七七大刑字第1100002902號卷 警一卷 內政部警政署保安警察第七總隊第七大隊保七七大刑字第1100002903號卷 警二卷 臺灣嘉義地方檢察署110年度偵字第3456號卷（第一卷） 偵一卷 臺灣嘉義地方檢察署110年度偵字第3456號卷（第二卷） 偵二卷 臺灣嘉義地方檢察署110年度偵字第3456號卷（第三卷） 偵三卷 臺灣嘉義地方檢察署110年度偵字第6750號卷 偵四卷 臺灣嘉義地方檢察署110年度偵字第6840號卷 偵五卷 臺灣嘉義地方檢察署110年度偵字第6841號卷 偵六卷 臺灣嘉義地方檢察署110年度聲押字第46號卷 聲押一卷 臺灣嘉義地方檢察署110年度聲押字第91號卷 聲押二卷 臺灣嘉義地方檢察署110年度聲延押字第18號卷 聲延押卷 臺灣嘉義地方檢察署110年度數採字第17號卷 數採卷 本院110年度訴字第373號卷一 訴卷一 本院110年度訴字第373號卷二 訴卷二